【裁判字號】    94,建上,13
【裁判日期】    951220
【裁判案由】    給付工程款承攬報酬
【裁判全文】
臺灣高等法院臺中分院民事判決          94年度建上字第13號
上  訴  人  交通部公路總局第二區養護工程處
法定代理人  甲○○
訴訟代理人  林萬生  律師
複  代理人  賴錦源  律師
被  上訴人  宜隆營造有限公司
法定代理人  乙○○
訴訟代理人  陳鴻謀  律師
複  代理人  陳育仁  律師
上列當事人間給付工程款承攬報酬事件，上訴人對於民國94年1
月25日臺灣臺中地方法院93年度建字第5號第一審判決提起上訴
，本院於95年12月6日言詞辯論終結，茲判決如下：
    主  文
原判決命上訴人給付被上訴人之金額超過新台幣捌佰捌拾萬零壹
佰玖拾柒元本息部分，及該部分假執行之宣告暨訴訟費用之裁判
（除確定部分外）均廢棄。
上述廢棄部分，被上訴人在第一審之訴及假執行之聲請均駁回。
其餘上訴駁回。
第一審（除確定部分外）、第二審訴訟費用，由上訴人負擔八分
之七，餘由被上訴人負擔。
    事實及理由
一、兩造之聲明：
(一)、上訴人方面：求為判決：
  １、原判決不利於上訴人部分廢棄。
  ２、上述廢棄部分，被上訴人在第一審之訴及假執行之聲請均
      駁回。
  ３、如受不利之判決，請准供擔保免為假執行。
(二)、被上訴人方面：求為判決：駁回對造之上訴。
二、本件被上訴人起訴主張：兩造於民國（以下同）90年2月20
    日訂立工程契約書，由伊公司承攬上訴人發包之「九二一集
    集大地震災害台8線34K+780~35K+060段明隧道新建工程」，
    約定工程總金額為新台幣（下同）000000000元，約定簽約
    日起五日內開工，全部工程應於90年10月22日（即240日曆
    天內完工；訂約後，被上訴人即依約進場施作，其間除因可
    歸責於上訴人之事由致延長工期外，被上訴人均依約定進度
    施工，迄91年6月21日即已完成該工程之原合約數量，並發
    文通知上訴人驗收本工程，然系爭工程另有變更設計而增加
    工程，關於變更設計而增加工程部分，被上訴人於91年6月
    10日始接獲上訴人91年6月6日寄發之 (九一)二工谷字第
    9102286號函稱：「主旨：為921集集大地震台八線34K+780
    －35K+0 60段明隧道新建工程，第1次變更設計業經公路總
    局91年5月27日函同意備查，惠請於7日內加派機具、人員進
    場施工．．．說明：．．．．二、本工程第一次變更設計，
    案涉主體結構更部分，前經公路總局90年7月12日 (九十)路
    養道字第9027281號函核復『變更設計原則審查會紀錄』同
    意備查後，已請貴公司（指被上訴人公司）先行據以辦理；
    至變更增加『大崩塌區頂緣型框植生』及『新設明道下邊三
    座縱向排水溝』部分，既經同意辦理，請依據變更設計相關
    圖說進場施作．．．」，被上訴人收受該函後即進場施作，
    並於91年8月26日完成全部工程（含本工程及變更設計增加
    之工程），經被上訴人向上訴人要求驗收，並於92年2月28
    日由上訴人工程處所轄谷關工務段之主辦人員製作本工程期
    限變更報告，呈由上訴人工程處核准展延工期之日數。詎被
    上訴人於92年5月11日接獲上訴人於5月9日所寄發之二工谷
    字第0920001905號函，謂：「為貴公司承包『921集集大地
    震災害台8線34K+78-35K+060段明隧道新建工程』工程變更
    一案，按契約規定同意展延228日歷天，亦即原應竣工日期
    由90年10月22日展延至91年6月7日止．．．」，而系爭工程
    （含變更設計而增加之工程）係於91年8月26日全部完工，
    上訴人辯稱以此日計算，被上訴人共逾期80日曆天，依契約
    第13條約定，每逾期一天應罰結算之工程金額千分之一即
    125717.1元，80天共應罰款00000000元（125717.1×80=000
    00000），此筆罰款應由本件被上訴人請求給付之工程款中
    扣除，扣除後，上訴人即不必再給付被上訴人任何款項等語
    。其實，被上訴人收受上訴人所發上述91年6月6日通知被上
    訴人進場就變更設計部分工程施工之前，被上訴人僅係進場
    就系爭工程契約之原約定工程（非變更設計部分之工程）為
    工程收尾，並未就變更設計部分先予施工，無上訴人所稱變
    更工程已於函文送達以前先行施工情事。故變更設計部分應
    另行計算工期，不應與原工程之工期混為一談，系爭工程所
    以延後完工，純係因上訴人內部對變更設計部分之工程審核
    延誤所致，不可歸責於被上訴人，被上訴人並無遲延完工情
    事，上訴人應將系爭工程款給付被上訴人；上訴人於91年6
    月6日發函給被上訴人，通知被上訴人就變更設計增加之工
    程部分進場施作，但上訴人事後核定之完工日期（含原工程
    及變更設計增加之工程）竟為上述通知被上訴人進場施作日
    期之翌日（即91年6月7日），豈不荒謬？等情，爰本於承攬
    之法律關係，求為命上訴人給付被上訴人1005萬7368元及自
    訴狀繕本送達翌日起至清償日止按年息百分之五計付利息並
    宣告假執行之判決。
三、上訴人則以：系爭工程被上訴人於90年2月25日進場施工後
    ，發現有四點影響工程進行之因素，而有展延工期之必要：
    (一)上訴人所屬谷關工務段另外發包之「0221豪雨災害台八
    線34K十780至35K十OOO段下邊坡坡趾保護工程」，也在同一
    時間進行工程，該件工程與本件系爭工程，均屬同一界面之
    上下邊坡，為該工程進行之安全及汛期之考量，系爭工程允
    宜先行停工。(二)系爭工程施工地點上邊坡屬卵礫石層大坍
    滑區，風化裸露情況嚴重，不定時零星落石，遇雨更是落石
    坍方不斷，而影響施工之安全，故允先施作上邊坡保護工程
    ，以維護施工及過往行車之安全。(三)系爭工程工區範圍內
    埋有中華電信管線，該管線未遷移以前，山側基礎開挖工作
    無法進行而影響施工。(四)系爭工程變更設計。上訴人工程
    處管轄之谷關工務段乃於92年2月18日編製工程期限變更報
    告書，就系爭工程為承包商即被上訴人，向上訴人申請展延
    工期308天，惟經上訴人審核後，僅同意展延228日歷天，即
    ：前開展延工期因素中之第 (一)項及第 (二)項兩項因素，
    上訴人谷關工務段所編製工程期限變更報告書請求展延132
    日工期部分，上訴人核准如數展延，並無爭議。前開展延工
    期因素中之第 (三)項因素，上訴人谷關工務段所編製工程
    期限變更報告書請求展延16日工期，上訴人核准如數展延，
    也無爭議。工程期限變更報告書五，請求展延工期108天，
    上訴人核給展延工期80天，即：1.要徑節點（下邊坡擋土
    牆工程開挖）增加經費，依約延長7日（原工期為20日，調
    整後之工期為27日），上訴人核給，並無爭議。2.要徑節點
    （下邊坡擋土牆工程開挖）增加經費，依約延長66日（原
    工期為50日，調整後之工期為116日），上訴人核給，並無
    爭議。3.明隧道內邊溝工程部份，7日曆天，上訴人核給，
    並無爭議。4.有疑問者，為請求展延節點工期10日屬重覆計
    期，不應核給。另請求展延節點（上邊坡地錨工程），增
    加經費延長18日曆天（原工期為30日，調整後之工期為48日
    ），因節點42非屬要徑又該工程期限變更報告書之說明所謂
    配合中華電信公司最早完成日期等部份，與工程期限變更報
    告書四重複，故上訴人不予核給。(四)工程期限變更報告書
    六大崩坍區頂緣型框植生部份，請求展延工期52日曆天，公
    路總局於90年7月12日（90）路養道字第9027281號函核覆同
    意備查，且谷關工務段亦請被上訴人公司先行處理，故此部
    份不應再有工期展延之問題，上訴人不予核給，應有理由。
    (五)總計上訴人工程處轄內谷關工務段所編製工程期限變更
    報告書，申請展延工期308日曆天，上訴人僅同意展延228天
    ，則系爭工程之工期原約定240日曆天，加計展延之工期228
    天後，應於91年6月7日全部完工，被上訴人竟延至91年8月
    26日竣工，共遲延完工80天，依系爭契約書第13條第2款，
    每逾期一天應罰結算之工程金額千分之一即125771.1元，80
    天共應罰款00000000元（125771.1×80=000 00000），此筆
    罰款應依系爭工程契約書同條款之約定，由工程款中扣除，
    扣除後，本件工程款已全部付清，被上訴人提起本訴，請求
    上訴人給付系爭款項00000000元，即非有據等語，資為抗辯
    。
四、兩造不爭執之事實（見本院卷一第65頁、第66頁、第78頁）
    ：
（一）兩造有在90年2月20日訂立系爭工程契約書。
（二）被上訴人公司承攬上訴人交通部公路總局第二區養護工程
      處發包之「九二一」集集大地震災害台八線34ｋ＋780─3
      5ｋ＋060段明隧道新建工程」，約定被上訴人宜隆營造有
      限公司以壹億六百玖拾捌萬承攬本工程，並約定於簽約契
      約起5日內開工，限於90年10月22日共計240曆天內完工。
（三）嗣系爭工程有變更設計，被上訴人公司於91年8月26日完
      成所有工程，並於92年6月4日及7月7日完成驗收，上訴人
      交通部公路總局第二區養護工程處就工程變更，同意展延
      228日曆天，亦即原應竣工日期由90年10月22日展延至91
      年6月7日止，認定被上訴人宜隆營造有限公司完工日期91
      年8月26日為逾期80日曆天，而依契約第十三條約定扣逾
      期罰款00000000元。
（四）如有系爭契約第七條第四項1至6款所載情事影響工期者，
      由上訴人交通部公路總局第二區養護工程處裁量給與延長
      ，並報上級機關備查。
五、本件之爭點為：被上訴人是否逾期完工？如有逾期完工情事
    ，其逾期之日數共幾天？應由工程款中扣款若干元？扣除以
    後，被上訴人得請求給付之金額若干元？
(一)、查：關於系爭工程工期之延長，系爭工程契約書第七條第
      四項約定：「因故延期：（下列理由要求延長工期時，視
      為有效）：1、如因工程變更，致增加工作超過本契約內
      所定工作量時、原則上依增加經費比例延長工期，惟如增
      加之工作特殊或不能於原工程施工期問配台辦理時，得按
      實際需要予以延長。2、非因乙方（指被上訴人，以下同
      ）之責任而影響工期者（如房屋拆除、土地取得、管線遷
      移等），甲方（即上訴人，以下同）應於監工日報逐日記
      載，並於半月報內予以統計，於影響工期之事實告一段落
      時，主動予以分析核算延長工期．．．．7、右列各款情
      事影響工期，由甲方裁量，給予延長，並報上級機關備查
      」；同條第第九條第三項約定：「工程變更：．．．． (
      三)甲方（即上訴人）得視工程變更性質，對原契約工期
      ，作合理調整」，此有系爭工程契約書可憑（見原審卷第
      14頁、第15頁）。依此約定，如有展延工期之約定事由時
      ，上訴人應於監工日報逐日記載，於影響工期之事實告一
      段落時，裁量工期延長之天數。
(二)、兩造均不爭執系爭工程（含原工程及變更設計工程）於91
      年8月26日全部完工。
(三)、系爭工程全部完工後，上訴人工程處所屬谷關工務段，於
      92年2月28日作成工程期限變更報告，就各項延展工期事
      由，分別說明延展工期之理由及延展工期之日數，呈送上
      訴人工程處裁量，請求准予展延工期308天：
  １、「工程期限變更報告」所載之展延工期項目，其中關於：
      ( 一)上訴人所屬谷關工務段另外發包之「0221豪雨災害
      台八線34K十780至35K十OOO段下邊坡坡趾保護工程」，也
      在同一時間進行工程，該工程與本件系爭工程，均屬同一
      界面之上下邊坡，為該工程進行之安全及汛期之考量，系
      爭工程允先停工。(二)系爭工程施工地點上邊坡屬卵礫石
      層大坍滑區，風化裸露情況嚴重，不定時零星落石，遇雨
      更是落石坍方不斷，而影響施工之安全，故允先施作上邊
      坡保護工程，以維施工及過往行車之安全〔以上兩項，即
      工程期限變更報告 (三)之(1)、(2)所載者，見原審卷第25
      頁〕。上述兩項影響施工之因素，上訴人工程處所轄谷關
      工務段所編製之「工程期限變更報告書」，合計請求展延
      工期132天，上訴人如數核准，兩造就此部分工期之展延
      天數均無爭議，並有上訴人工程處谷關工務段92年5月9日
      二工谷字第0920001905號函附卷可憑（見原審卷第28頁）
      。
  ２、「工程期限變更報告」所載之展延工期項目，其中關於：
      系爭工程工區範圍內埋有中華電信管線，該管線未遷移以
      前，山側基礎開挖工作無法進行而影響施工部分：
      此項展延工期項目，上訴人工程處谷關工務段所編製「工
      程期限變更報告」，請求展延工期16日〔見工程期限變更
      報告 (四)所載〕，上訴人如數核准展延，兩造就此部分
      工期之展延天數，亦無爭議，並有上訴人工程處谷關工務
      段92年5月9日二工谷字第0920001905號函附卷可憑（見原
      審卷第28頁）。
  ３、「工程期限變更報告」所載之展延工期項目，其中關於：
      系爭工程中：
      1.要徑節點（下邊坡擋土牆工程開挖）增加經費，請求
        延長7日（原工期為20日，調整後之工期為27日），上
        訴人裁量延長工作天７天，兩造就此部分工作天之展延
        ，亦無爭議。
      2.要徑節點（下邊坡擋土牆工程開挖）增加經費，請求
        延長66日（原工期為50日，調整後之工期為116日），
        上訴人裁量延長工作天66天，兩造就此部分工作天之展
        延，亦無爭議。
      3.明隧道內邊溝工程部分，請求延長7日曆天，上訴人裁
        量延長工作天7天，兩造就此部分工作天之展延，亦無
        爭議。
  ４、如上所述，兩造所不爭執應展延之工期天數（日曆天）共
      228天（計算式：132+16+7+66+7=228）。
  ５、玆兩造有爭執者為：
      A、被上訴人另主張就節點部分（即上邊坡地錨工程）
         ，增加經費應延長18 日曆天（原工期為30日，調整後
         之工期為48日）。惟為上訴人所否認，並陳稱：因節
         點42非屬要徑，且「工程期限變更報告」之說明亦載
         明該部分係配合中華電信公司最早完成日期等部分，
         與「工程期限變更報告中第 ( 四)項重複，不應准予
         展延工期等語。查：依「工程期限變更報告第 (四)
         項，係分析系爭工程中因中華電信管線之遷移致施工
         工期受影響者為節點、、、、、、，
         而不及於節點，此有該「工程期限變更報告」可憑
         （見原審卷第26頁），足見被上訴人所主張節點之
         工期延長部分，顯未與「工程期限變更報告」第 (四)
         點重複，上訴人辯稱此部分與「工程期限變更報告」
         四所載重複云云，即無足取；且依上述「工程期限變
         更報告」四所載，節點部分也有因變更設計而增加
         經費，致須延長工期，其因增加工程經費之延長工期
         ，與中華電信管線之遷移而延長工期，其延長事由自
         屬不同，自應分別論計，上訴人上述抗辯，自非可採
         ；又如上所述，節點部分既係因增加經費而須延長
         工期以便施工，當然屬工程範圍，不論其是否屬要徑
         ，既均屬工程範圍，即亦應列入工程展延天數內，是
         被上訴人主張節點部分應延長18日曆天，即屬有據
         ，上訴人辯稱此部分之工期不應延長云云，即不足取
         。
      B、又「工程期限變更報告」（六）「大崩坍區頂緣型框
         植生」部分，請求展延工期52日曆天。上訴人指稱：
         公路總局就此部分，已於90年7月12日（90）路養道字
         第9027281號函核覆同意備查，且谷關工務段亦已請被
         上訴人公司先行處理，故此部份不應再有工期展延之
         問題，上訴人就此部分，不准予展延工期，應有理由
         等語。惟亦為被上訴人所否認，並陳稱此52天應准予
         展延等語。依上訴人所述，上開「大崩坍區頂緣型框
         植生」工程部分，業經公路總局90.7.12(九十)路養道
         字第9027281號函同意備查（見本院卷一第23頁），該
         部分工程暨屬變更設計而增加之工程，為進行此部分
         施工，自亦須增加工期，應將此部分施工之日數計入
         工期內，縱令上訴人谷關工務段已先通知被上訴人先
         行處理，惟上訴人工程處谷關工務段於92年5月9日寄
         給被上訴人公司之二工谷字第0920001905號函說明三
         已明確指出上述「工程期限變更報告」（六）「大崩
         坍區頂緣型框植生」工程，係屬變更施工預算書而增
         加之工程（見原審卷第28頁），上訴人既自認此部分
         之工程係變更施工預算而增加之工程，自亦應將因而
         增加之52日曆天計入工期，即應同意展延工期52天，
         是被上訴人主張此52天應准予展延為可採，上訴人所
         辯此52天不應同意展延云云，顯不足取。
      C、又「工程期限變更報告」（五）另請求展延節點工期
         10日。上訴人辯稱此部分係重複計算，不應准許展延
         工期等語。被上訴人則稱此部分工期之展延，並無重
         複計算，應准許展延等語。查：系爭工程中關於各節
         點工程部分，依系爭契約得以展延工期者，其得展延
         之天數，均已分別就各節點予以裁量延長，其詳已如
         上述〔見本判決理由五之 (三)之3，以及五之 (三)
         之5之A所載〕，各節點得展延之施工天數既均已裁量
         如上，玆「工程期限變更報告」（五）再請求展延節
         點工期10日，即有重複，自屬不應准許。
    ６、承上所述，系爭工程應准予展延之天數，除上述兩造不
        爭執之228天外，另應再加計節點部分18天，及「大
        崩坍區頂緣型框植生」工程之52天，合計應准予展延之
        天數共298天（即228+18+52=298）。
    ７、依上訴人之主張，系爭工程原應於90年10月22日完工，
        因上述原因，展延工期228天，應於91年6月27日全部完
        工（含原工程及變更設計增加之工程），被上訴人實際
        上係91年8月26日全部完工，以此計算，被上訴人遲延
        工期80天。惟如上所述，系爭工程得展延天數應為298
        天，較上訴人計算之准予展延工期228天多70天（
        298-228=70），準此，則被上訴人遲延完工之天數應減
        為10天（80-70=10）。
    ８、依兩造不爭執之系爭契約第13條約定：「逾期責任：．
        ．．．． (二)總工期有逾限時，每逾期一日，按契約
        結算金額千分之一計算．．．．由工程保留款及履約保
        證金內扣抵」（見原審卷第16頁）。兩造均不爭執每逾
        期一天應罰結算之工程金額千分之一為125717.1元〔見
        本判決理由四之 (三)所載〕，被上訴人逾期完工10天
        共應罰款0000000元（125717.1×10=0000000），上訴
        人主張由系爭工程款中予以扣抵，並無不合，扣抵後，
        上訴人應給付被上訴人之金額為0000000元（00000000-
        0000000=0000000）。
六、綜上所述，被上訴人本於履行契約之法律關係，得請求上訴
    人給付之工程款，在0000000元及自起訴狀繕本送達翌日即
    93年1月15日（見原審卷第52頁）起至清償日止按年息百分
    之五計算之遲延利息範圍內，洵屬正當，應予准許。超過此
    範圍部分，即非有據，不應准許，原審就上開應准許部分，
    為被上訴人勝訴之判決，並依兩造之聲請，各酌定相當擔保
    金額，分別為「准」、「免」假執行之宣告，理由雖不相同
    ，結論則無二致，仍應予維持，上訴論旨，就此部分指摘原
    判決失當，求予廢棄改判，非有理由，應予駁回。又原審就
    上開不應准許部分，為被上訴人勝訴之判決，並依兩造之聲
    請，各酌定相當擔保金額，分別為「准」、「免」假執行之
    宣告，容有未洽，上訴論旨，就此部分指摘原判決失當，求
    予廢棄改判，為有理由，應由本院將原判決關於此部分予以
    廢棄，改判如主文第二項所示。
七、本件事證已臻明確，兩造其餘攻擊防禦方法及舉證，經核均
    於判決結果不生影響，不予逐一論述，附此敘明。
八、據上論結，本件上訴為一部有理由、一部無理由，依民事訴
    訟法第449條第1項、第2項、第450條、第78條、第79條，判
    決如主文。
中    華    民    國    95    年    12    月    20    日
                    民事第一庭審判長法  官   邱森樟
                                    法  官   饒鴻鵬
                                    法  官   陳繼先
以上正本係照原本作成。
交通部公路總局第二區養護工程處可上訴。
宜隆營造有限公司不可上訴。
如對本判決上訴，須於收受判決送達後二十日內向本院提出上訴
書狀，其未表明上訴理由者，應於提出上訴後二十日內向本院提
出上訴理由書 (須按他造人數附具繕本)。
上訴時應提出委任律師為訴訟代理人之委任狀。具有民事訴訟法
第四百六十六條之一第一項但書或第二項之情形為訴訟代理人者
，另應附具律師及格證書及釋明委任人與受任人有該條項所定關
係之釋明文書影本。
                                    書記官  鄧智惠
中    華    民    國    95    年    12    月    25    日
                                                      Ｄ


司法院資訊處製作；財團法人民間司法改革基金會備份。
